臺灣苗栗地方法院民事判決　　　　　　　99年度家訴字第33號
原　　　告　陳施彩雲
訴訟代理人　廖宜祥律師
被　　　告　陳淑惠
　　　　　　陳繼祖
　　　　　　陳淑真
　　　　　　陳淑玉
　　　　　　陳淑如
　　　　　　陳開發
　　　　　　陳登裕
　　　　　　陳淑華
上列當事人間剩餘財產分配事件，本院於100年7月28日言詞辯論
終結，判決如下：
    主  文
被告應連帶給付原告新台幣壹仟貳佰玖拾肆萬捌仟玖佰柒拾元，
及被告陳淑如自民國九十九年九月二十二日起、被告陳開發自民
國一００年七月三日起，被告陳淑惠、陳繼祖、陳淑真、陳淑玉
、陳登裕、陳淑華自民國九十九年九月二十一日起，均至清償日
止，按年利率百分之五計算之利息。
訴訟費用由被告連帶負擔。
    事實及理由
一、被告陳淑華、陳開發經合法通知，未於最後言詞辯論期日到
    場，核無民事訴訟法第386 條各款所列情形，爰依原告之聲
    請，由其一造辯論而為判決。
二、原告起訴主張：
（一）被告8 人均為原告與訴外人陳呈詳所生子女。原告與陳呈
      詳於民國39年3 月9 日結婚，婚後未約定任何夫妻財產制
      契約，陳呈詳於98年9 月14日死亡。按夫妻未以契約訂立
      夫妻財產制者，除本法另有規定外，以法定財產制，為其
      夫妻財產制。法定財產制關係消滅時，夫或妻現存之婚後
      財產，扣除婚姻關係存續所負債務後，如有剩餘，其雙方
      剩餘財產之差額，應平均分配夫妻現存之婚後財產，其價
      值計算以法定財產制關係消滅時為準，民法第1005條、第
      1030條之1 、第1030條之4 分別定有明文。原告與陳呈詳
      未約定夫妻財產制，自應適用法定財產制，又配偶死亡為
      法定財產關係消滅之原因，陳呈詳已死亡，兩造均為其繼
      承人，則被告自應依法承受陳呈詳財產上之權利義務。原
      告自得依首開規定行使夫妻剩餘財產分配請求權，請求平
      均分配原告與陳呈詳之剩餘財產。本件財產價值之計算，
      應以法定財產制關係消滅時，即98年9 月14日陳呈詳死亡
      時為準，並以財產歸戶資料計算財產價額。
（二）按夫妻於民法第1030條之1 增訂前結婚，並適用聯合財產
      制，其聯合財產關係因配偶一方死亡而消滅者，如該聯合
      財產關係消滅之事實，發生於74年6 月3 日增訂民法第10
      30條之1 於同年月5 日生效之後時，則適用消滅時有效之
      增訂民法第1030條之1 規定之結果，除因繼承或其他無償
      取得者外，凡夫妻於婚姻關係存續中取得，而於聯合財產
      關係消滅時現存之原有財產，並不區分此類財產取得於74
      年6 月4 日之前或同年月5 日之後，均屬剩餘財產差額分
      配請求權之計算範圍，司法院大法官會議著有釋字第620
      號解釋文可資參照。是以夫妻於74年6 月4 日前已結婚，
      並於婚姻關係存續中之74年6 月4 日前所取得而現存之婚
      後原有財產，均屬剩餘財產分配之範圍甚明。
（三）原告婚後財產如下：
 （1）竹南信用合作社定期存款新台幣（下同）10萬元。
 （2）竹南信用合作社定期存款20萬元。
 （3）竹南信用合作社定期存款10萬元。
 （4）竹南信用合作社定期存款10萬元。
 （5）竹南信用合作社定期存款15萬元。
 （6）竹南信用合作社定期存款10萬元。
 （7）竹南信用合作社活期儲蓄存款132,805元。
 （8）頭份田寮郵局存款650,144元。
      綜上合計，原告婚後財產價值共為1,538,936元。
（四）原告之夫陳呈詳所遺留之婚後財產分配如下：
 （1）苗栗縣竹南鎮○○段○○段1273之2 地號土地，於69年11
      月6 日買賣取得，經財政部臺灣省中區國稅局遺產稅免稅
      證明書核定價格為6,691,065元。
 （2）苗栗縣竹南鎮○○段○○段1393之2 地號土地，於69年8
      月29日買賣取得，經財政部臺灣省中區國稅局遺產稅免稅
      證明書核定價格為5,798,048元。
 （3）苗栗縣竹南鎮○○段○○段1479地號土地，於69年3 月1
      日買賣取得，經財政部臺灣省中區國稅局遺產稅免稅證明
      書核定價格為6,688,000元。
 （4）苗栗縣竹南鎮○○段○○段1480地號土地，於69年3 月1
      日買賣取得，經財政部臺灣省中區國稅局遺產稅免稅證明
      書核定價格為1,425,000元。
 （5）苗栗縣竹南鎮○○段20地號土地，於55年4 月12日買賣取
      得，經財政部臺灣省中區國稅局遺產稅免稅證明書核定價
      格為5,099,769元。
 （6）苗栗縣竹南鎮○○段67地號土地，於51年12月31日買賣取
      得，經財政部臺灣省中區國稅局遺產稅免稅證明書核定價
      格為1,096,110元。
 （7）苗栗縣竹南鎮新南里19鄰90號房屋一棟，經財政部臺灣省
      中區國稅局遺產稅免稅證明書核定價格為4,736元。
 （8）苗栗縣竹南鎮○○里○○路86號房屋一棟，經財政部臺灣
      省中區國稅局遺產稅免稅證明書核定價格為2,154元。
 （9）頭份田寮郵局存款49,584元。
（10）頭份田寮郵局存款27萬元。
（11）竹南信用合作社存款7,045元。
（12）竹南信用合作社存款1,773元。
（13）竹南鎮農會存款554元。
（14）味王股份有限公司股票298股7,837元。
（15）保證責任苗栗縣竹南信用合作社72股7,200元。
（16）現金288,000元。
      綜上合計，原告之夫陳呈詳之婚後財產為27,436,875元。
（五）綜上所述，兩造之剩餘財產差額為25,897,939（27,436,8
      75-1,538,936＝25,897,939），原告得請求分配其中半數
      即12,948,970元，為此依剩餘財產分配之法律關係提起本
      訴。並聲明：被告應連帶給付原告12,948,970元，及自起
      訴狀繕本送達翌日起至清償日止，按年利率百分之5 計算
      之利息。
二、被告方面：
（一）被告陳淑如以：被告父親生前勤奮、刻苦，於71年間起造
      透天厝3 層樓，並登記於被告陳繼祖、陳開發、陳登裕名
      下，惟被告父親生前並未表示反對將之列入遺產，而原告
      主張被告父親之遺產清冊並未將之列入，顯然與遺產不符
      。且被告父親之前經營青果生意，被告及三姐偕同雙親不
      分日夜辛勤工作，未得應有報酬，故應從遺產中扣減。原
      告年事已高，曾罹患重症，患有重聽，不識字，倘如原告
      因此判決突獲鉅額金錢，必將受到有心人覬覦。被告同意
      將父親遺產二分之一分給原告，並且希望原告取得之部分
      由兄弟姊妹共同管理等語置辯。
（二）被告陳開發以：原告長期無條件居住於被告之住宅，且每
      年被告均會給原告一筆錢做為生活費，讓人無法相信原告
      會起訴被告，除非有人操控原告。自被告父親過世後，兄
      弟姊妹討論如何照顧母親與遺產繼承，被告陳登裕自願提
      供資料辦理遺產，為何原告尚未分到遺產，協商不成即控
      告兒女，原因及動機有待追討，遺產分二分之一給母親是
      理所當然之事。原告已80歲，有糖尿病及膀胱癌，最重要
      的是照顧而不是遺產，母親需要的遺產，我都願意讓給她
      ，她更需要的是關愛及照顧，但80歲的高齡要遺產，只讓
      人擔心她會被騙而兩頭空等語置辯。
（三）被告陳繼祖以：被告父親遺產經過多次協調，均無法達成
      協議，故是否分給原告一半遺產，由法院依法辦理。另竹
      南鎮新南里49之1 、2 、3 號房屋起造人即係被告三兄弟
      ，從未變更等語置辯。
（四）被告陳淑玉以：兩造之前協議兄弟要分土地，還要給其他
      姊妹分一人一百萬元，但其後兄弟均不願給姊妹錢。另竹
      南鎮新南里49之1 、2 、3 號房屋確實於被告父親生前就
      將之登記於被告三兄弟名下等語置辯。
（五）被告陳登裕以：對於原告之請求沒有意見。另竹南鎮新南
      里49之1 、2 、3 號房屋早已分給被告三兄弟，納稅義務
      人也是被告三兄弟等語置辯。
（六）被告陳淑華以：原告取得部分，被告無意見，希望其餘二
      分之一財產一併處理等語置辯。
（七）被告陳淑惠以：被告希望將全部遺產採繼承方式處理，且
      竹南鎮新南里49之1 、2 、3 號房屋未列入遺產等語置辯
      。
（八）被告陳淑真以：希望所有財產由兩造共同持有，原告取得
      之二分之一由大家共同管理，避免遭人覬覦財產。另竹南
      鎮新南里49之1 、2 、3 號房屋是被告等年紀較長之兄姐
      與父親一同打拼取得，對於父親登記給被告三兄弟無意見
      等語置辯。
三、查兩造不爭執之事實為：
（一）被告8 人均為原告與訴外人陳呈詳所生子女。原告與陳呈
      詳於39年3 月9 日結婚，婚後未約定任何夫妻財產制契約
      ，陳呈詳於98年9 月14日死亡。
（二）陳呈詳死亡時，原告婚後財產如下：
 （1）竹南信用合作社定期存款10萬元。
 （2）竹南信用合作社定期存款20萬元。
 （3）竹南信用合作社定期存款10萬元。
 （4）竹南信用合作社定期存款10萬元。
 （5）竹南信用合作社定期存款15萬元。
 （6）竹南信用合作社定期存款10萬元。
 （7）竹南信用合作社活期儲蓄存款132,805元。
 （8）頭份田寮郵局存款650,144元。
（三）陳呈詳所遺留之婚後財產如下：
 （1）苗栗縣竹南鎮○○段○○段1273之2 地號土地，經財政部
      臺灣省中區國稅局遺產稅免稅證明書核定價格為
      6,691,065 元。
 （2）苗栗縣竹南鎮○○段○○段1393之2 地號土地，經財政部
      臺灣省中區國稅局遺產稅免稅證明書核定價格為
      5,798,048 元。
 （3）苗栗縣竹南鎮○○段○○段1479地號土地，經財政部臺灣
      省中區國稅局遺產稅免稅證明書核定價格為6,688,000 元
      。
 （4）苗栗縣竹南鎮○○段○○段1480地號土地，經財政部臺灣
      省中區國稅局遺產稅免稅證明書核定價格為1,425,000 元
      。
 （5）苗栗縣竹南鎮○○段20地號土地，經財政部臺灣省中區國
      稅局遺產稅免稅證明書核定價格為5,099,769 元。
 （6）苗栗縣竹南鎮○○段67地號土地，經財政部臺灣省中區國
      稅局遺產稅免稅證明書核定價格為1,096,110 元。
 （7）苗栗縣竹南鎮新南里19鄰90號房屋一棟，經財政部臺灣省
      中區國稅局遺產稅免稅證明書核定價格為4,736元。
 （8）苗栗縣竹南鎮○○里○○路86號房屋一棟，經財政部臺灣
      省中區國稅局遺產稅免稅證明書核定價格為2,154元。
 （9）頭份田寮郵局存款49,584元。
（10）頭份田寮郵局存款27萬元。
（11）竹南信用合作社存款7,045元。
（12）竹南信用合作社存款1,773元。
（13）竹南鎮農會存款554元。
（14）味王股份有限公司股票298股7,837元。
（15）保證責任苗栗縣竹南信用合作社72股7,200元。
（16）現金288,000元。
      以上並有原告提出之陳呈詳除戶戶籍謄本、被告戶籍謄本
      、子孫繼承系統表、竹南信用合作社存本取息存款單、竹
      南信用合作社活期儲蓄存款存摺、郵政存簿儲金、財政部
      臺灣省國稅局遺產稅免稅證明書、土地登記謄本在卷可參
      。
四、按夫妻未以契約訂立夫妻財產制者，除本法另有規定外，以
    法定財產制，為其夫妻財產制，民法第1005條定有明文。次
    按74年6 月3 日增訂公布之民法第1030 條 之1 第1 項規定
    ：聯合財產關係消滅時，夫或妻於婚姻關係存續中所取得而
    現存之原有財產，扣除婚姻關係存續中所負債務後，如有剩
    餘，其雙方剩餘財產之差額，應平均分配。但因繼承或其他
    無償取得之財產，不在此限。該項明定聯合財產關係消滅時
    ，夫或妻之剩餘財產差額分配請求權，乃立法者就夫或妻對
    家務、教養子女及婚姻共同生活貢獻所為之法律上評價。因
    此夫妻於婚姻關係存續中共同協力所形成之聯合財產中，除
    因繼承或其他無償取得者外，於配偶一方死亡而聯合財產關
    係消滅時，其尚存之原有財產，即不能認全係死亡一方之遺
    產，而皆屬遺產稅課徵之範圍。夫妻於上開民法第1030條之
    1 增訂前結婚，並適用聯合財產制，其聯合財產關係因配偶
    一方死亡而消滅者，如該聯合財產關係消滅之事實，發生於
    74 年6月3 日增訂民法第1030條之1 於同年月5 日生效之後
    時，則適用消滅時有效之增訂民法第1030條之1 規定之結果
    ，除因繼承或其他無償取得者外，凡夫妻於婚姻關係存續中
    取得，而於聯合財產關係消滅時現存之原有財產，並不區分
    此類財產取得於74年6 月4 日之前或同年月5 日之後，均屬
    剩餘財產差額分配請求權之計算範圍，司法院著有大法官會
    議釋字第620 號解釋可參。是本件原告與其配偶陳呈詳於39
    年3 月9 日結婚，未約定夫妻財產制，應以法定財產制為其
    夫妻財產制，嗣陳呈詳於98年9 月14日死亡，法定財產制關
    係消滅，則自應適用民法第1030條之1 規定，不區分財產取
    得係於74年6 月4 日之前或同年月5 日之後，均應列入剩餘
    財產差額分配請求權之計算範圍，合先敘明。
五、按法定財產制關係消滅時，夫或妻現存之婚後財產，扣除婚
    姻關係存續所負債務後，如有剩餘，其雙方剩餘財產之差額
    ，應平均分配。但下列財產不在此限：一、因繼承或其他無
    償取得之財產。二、慰撫金。依前項規定，平均分配顯失公
    平者，法院得調整或免除其分配額。夫妻現存之婚後財產，
    其價值計算以法定財產制關係消滅時為準，民法第1030 條
    之1 第1 項、第2 項，第1030條之4 第1 項分別定有明文。
    茲就兩造各自婚後財產計算如下：
（一）查兩造未以契約約定夫妻財產制，自應以法定財產制為兩
      造之夫妻財產制，已如前述。原告與陳呈詳法定財產制關
      係因陳呈詳死亡而消滅，依上開規定，自應以陳呈詳死亡
      時即98年9 月14日，分別計算原告與陳呈詳之婚後財產。
      又兩造均同意以財政部國稅局所核定之遺產價額為標準，
      計算陳呈詳婚後財產之價值，據此計算：
      原告現存之婚後財產包括：
 （1）竹南信用合作社定期存款10萬元。
 （2）竹南信用合作社定期存款20萬元。
 （3）竹南信用合作社定期存款10萬元。
 （4）竹南信用合作社定期存款10萬元。
 （5）竹南信用合作社定期存款15萬元。
 （6）竹南信用合作社定期存款10萬元。
 （7）竹南信用合作社活期儲蓄存款132,792 元。依原告提出之
      竹南信用合作社活期儲蓄存款存摺所示，原告起訴狀所列
      132,805 元係截至98年8 月25日止計算之存款餘額，惟截
      至98年9 月14日陳呈詳死亡之時止，存款餘額應為132,79
      2 元。
 （8）頭份田寮郵局存款650,144 元。合計原告婚後財產共為1,
      532,936 元。
      陳呈詳所遺留之婚後財產如下：
 （1）苗栗縣竹南鎮○○段○○段1273之2 地號土地，價值為6,
      691,065元。
 （2）苗栗縣竹南鎮○○段○○段1393之2 地號土地，價值為5,
      798,048 元。
 （3）苗栗縣竹南鎮○○段○○段1479地號土地，價值為6,688,
      000 元。
 （4）苗栗縣竹南鎮○○段○○段1480地號土地，價值為1,425,
      000 元。
 （5）苗栗縣竹南鎮○○段20地號土地，價值為5,099,769 元。
 （6）苗栗縣竹南鎮○○段67地號土地，價值為1,096,110 元。
 （7）苗栗縣竹南鎮新南里19鄰90號房屋一棟，價值為4,736 元
      。
 （8）苗栗縣竹南鎮○○里○○路86號房屋一棟，價值為2,154
      元。
 （9）頭份田寮郵局存款49,584元。
（10）頭份田寮郵局存款27萬元。
（11）竹南信用合作社存款7,045元。
（12）竹南信用合作社存款1,773元。
（13）竹南鎮農會存款554元。
（14）味王股份有限公司股票298股7,837元。
（15）保證責任苗栗縣竹南信用合作社72股7,200元。
（16）現金288,000元。
      合計陳呈詳所遺留之婚後財產價值共為2,7436,875元。
（二）綜上所述，原告婚後剩餘財產價值為1,532,936 元，陳呈
      詳之婚後剩餘財產價值為2,7436,875元。據此計算，雙方
      剩餘財產之差額即為25,903,939元（2,7436,875-1,532,
      936 ＝25,903,939）。依前開民法第1030條之1 第1 項之
      規定，雙方剩餘財產之差額自應平均分配，是原告自得請
      求上述差額之2 分之1 即12,951,970 元 （元以下四捨五
      入）。
（三）被告陳淑惠、陳淑如另辯稱：竹南鎮新南里49之1 、2 、
      3 號房屋未列入父親遺產等語。惟被告陳繼祖、陳登裕、
      陳淑玉、陳淑真均稱前開房屋均係其父生前即登記予被告
      陳繼祖、陳登裕、陳開發名下，且有被告陳開發提出之水
      費收據、瓦斯費收據、被告陳登裕提出之上開房屋房屋稅
      繳款書在卷可證，是尚難認前開房屋係陳呈詳之遺產。是
      被告陳淑惠、陳淑如前開抗辯，自不足採。另被告陳淑如
      抗辯被告父親之前經營青果生意，被告及三姐偕同雙親不
      分日夜辛勤工作，未得應有報酬，故應從遺產中扣減等情
      ，惟並未就其與陳呈詳間係何種法律關係，有何報酬之約
      定、報酬給付之方式及給付之時間等詳為主張並舉證以實
      其說，是其主張對於陳呈詳有報酬債權等情，亦不足採。
（四）被告陳淑華、陳淑惠等雖辯稱希望以遺產分割方式處理等
      語。惟按夫妻一方死亡為法定財產關係消滅原因之一，且
      剩餘財產分配請求權之目的，乃在貫徹男女平等之原則，
      故於婚姻關係存續中所增加之財產，除無償取得之情形外
      ，配偶應有平均分配之權利，並不因係夫妻一方死亡或離
      異而有不同，故法定財產制關係若因夫妻一方先於他方死
      亡而消滅，應先計算夫妻各自之婚後財產，嗣後生存之配
      偶再依上開規定，請求剩餘財產差額二分之一；經依上開
      規定清算分離後，屬於死亡配偶之財產者，始為其遺產，
      生存之配偶尚得再依繼承法有關規定與其他繼承人共同繼
      承。基此，本件原告起訴主張剩餘財產分配請求權，被繼
      承人所遺財產，扣除應分配予生存配偶之剩餘財產差額後
      ，屬於被繼承人之財產部分，始為遺產。兩造自得另行協
      議分割遺產，如協議不成，得另行訴請分割遺產，附此敘
      明。
六、末按繼承人自繼承開始時，除本法另有規定外，承受被繼承
    人財產上之一切權利、義務。繼承人對於被繼承人之債務，
    以因繼承所得遺產為限，負連帶責任，民法第1148條第1 項
    、第1153條第1項定有明文。原告得向配偶陳呈詳請求剩餘
    財產差額之二分之一為12,951,970元，已如前述，陳呈詳已
    死亡，被告均為陳呈詳之子女，依民法第1148條第1 項之規
    定，應承受其財產上之權利義務。從而，原告本於民法第10
    30條之1 之規定訴請被告連帶給付12,948,970元，及自起訴
    狀繕本送達翌日即被告陳淑如自99年9 月22日起，被告陳開
    發自100 年7 月3 日起，其餘被告均自99年9 月21日起，均
    至清償日止，按年利率百分之五計算之法定遲延利息，為有
    理由，應予准許。
七、據上論結，本件原告之訴為有理由，依民事訴訟法第385 條
    第1 項前段、第85條第2項，判決如主文。
中    華    民    國   100    年    8     月    16    日
                  家事法庭      法  官  曾明玉
以上正本係照原本作成。
如對本判決上訴，須於判決送達後20日之不變期間內，向本院提
出上訴狀。
中    華    民    國   100    年    8     月    16    日
                                書記官  黃惠雯